臺灣高等法院臺南分院刑事裁定　　　　 100年度聲再字第26號
再審聲請人
即受判決人　邱驛勝
　　　　　　林茗豪
　　　　　　盧漢陽
上列聲請人因違反銀行法等案件，對於本院98年度上訴字第1227
號中華民國99年4月20日確定判決（臺灣嘉義地方法院97 年度重
訴字第5 號；起訴案號：臺灣嘉義地方法院檢察署96年度偵字第
3152號、97年度偵字第66號），聲請再審，本院裁定如下：
    主  文
再審之聲請駁回。
    理  由
一、聲請意旨略以：
  (一)依銀行法第一百二十五條第一項規定，係以犯罪所得達新台
    幣（下同）一億元以上為刑責加重要件。本件原確定判決認
    定聲請人即被告邱驛勝、林茗豪、盧漢陽等三人（下稱聲請
    人）所參與經營之緯宸公司、全民合會公司，其中緯宸公司
    自民國（下同）九十五年三月至九十五年十二月間所收受之
    互助會款，包括「會款收入」（84,493,800元）及「躉繳會
    款」（24,871,400），共計一億九百三十六萬五千二百元。
    然依原確定判決採為判決基礎之緯宸公司「九十四年、九十
    五年度總分類帳」，及所彙整之「緯宸資產管理顧問公司收
    入與支出明細（九十四年三月至九十五年十二月）」之記載
    ，緯宸公司之九十四年度退還得標會員會款款項為2,591,00
    0 元，九十五年度退還得標會員會款款項為32,971,400元，
    合計退還得標會員之會款共計35,562,400元，而此帳載資料
    所呈現之事實早於偵查階段即已存在，縱使緯宸公司及全民
    合會公司未扣除營運管銷成本，犯罪所得之計算不應以收取
    之金額為計算之唯一準據。是以，聲請人將收取自活會會員
    之會款轉交付予已得標會員，該退還款項當然不能計入犯罪
    所得，經扣除後聲請人所得僅剩餘81,014,600元，未達一億
    元以上，原確定判決認定聲請人犯罪所得應有錯誤。另原確
    定判決認定本件犯罪所得，不扣除成本之法律見解，尚與最
    高法院九十八年度台上字第一四二三號判決有關銀行法第一
    二五條第一項後段規定「犯罪所得達一億元以上為刑責加重
    之要件，而非以收受款具或吸收資金金額多寡為其準據」所
    採法律見解相違。
  (二)又聲請人所經營緯宸公司、全民合會公司之業務內容為合會
    業務，由得標會員領回所繳交期數乘以一萬元之會款及未到
    期之管理費，緯宸公司僅係代為收下活會會員繳納之會款，
    再轉交予得標會員，核與收受存款之性質不符。至得標會員
    所取得之款項，自非緯宸公司以本身資金而以放款方式交付
    得標者，亦非得標者取回自己所交付予緯宸公司之款項，足
    徵緯宸公司無經營銀行放款業務之行為，另入會時所交預繳
    之管理費，固由緯宸公司取得，此僅係公司代為處理互助會
    業務所提供服務之對價，無庸返還予會員，亦與銀行法規定
    收受「存款」必須返還本金及利息或報酬之要件有間。然原
    確定判決卻誤認參加之互助會會員僅領回自己所繳之各期會
    費，並非合會所有會員之會費，而認本件雖有合會外形但無
    合會功能，認與一般對不特定多數人經營「零存整付」之收
    受存款業務，並無不同，自與民法第七百零九條之七規定合
    會會首代收代付會款性質不同等語，顯係違法認定。蓋緯宸
    公司僅係變更民間互助會之競標方式，改以固定標金及抽籤
    方式決定得標者，得標者領回所繳之會款加上標金外，其餘
    作業與一般互助會相符，緯宸公司所交付得標會員之款項並
    非該標會員自身之存款，當然並非返還得標會員本金，原確
    定判決若就卷證資料中之會單等文件資料及條款為查究，則
    該客觀證據足使受有罪判決之聲請人為受無罪判決或輕於原
    確定判決所認定之罪名。是以，本件原確定判決，確有發現
    確實之新證據，足認受有罪判決之人應受無罪或輕於原判決
    所認罪名之再審理由，爰依刑事訴訟法第四百二十條第一項
    第六款規定，聲請准予再審云云。
二、按有罪之判決確定後，因發現確實之新證據，固得依刑事訴
    訟法第四百二十條第一項第六款為受判決人之利益聲請再審
    。惟所謂「發現確實新證據」，係指該證據於事實審法院判
    決前業已存在，為法院、當事人所不知，不及調查斟酌，至
    其後始行發現，且就證據本身形式觀察，固不以絕對不須經
    過調查程序為條件，但必須顯然可認為足以動搖原有罪之確
    定判決，而為受判決人無罪、免訴、免刑或輕於原判決所認
    罪名之判決者為限。亦即該「新證據」須可認為確實具有足
    以動搖原確定判決，而對受判決人為更有利判決之「確實性
    」外，尚須具備該證據係在事實審法院於判決前已存在，因
    未經發現，不及調查斟酌，或審判時未經注意，至其後始行
    發現之「嶄新性」特質，二者均屬不可或缺，倘若未具備上
    開「確實性」與「嶄新性」二種聲請再審新證據之特性，即
    不能據為聲請再審之原因（最高法院二十八年抗字第八號、
    九十年度台抗字第七一號裁定參照）。
三、本件聲請人聲請再審，無非以：(一)依偵查中已存在之緯宸公
    司「九十四年、九十五年度總分類帳」，及所彙整之「緯宸
    資產管理顧問公司收入與支出明細（九十四年三月至九十五
    年十二月）」等之記載，聲請人犯罪所得應未超過一億元，
    原確定判決卻未扣除上開資料中顯示聲請人已退還得標會員
    會款，且未扣除營運成本。(二)依卷證資料中之會單等文件資
    料內容及條款為查究可知，聲請人並未以收受存款之消費寄
    託關係而收受會員之款項，實非原確定判決所認定「與一般
    對不特定多數人經營零存整付之收受存款業務，並無不同」
    等情，自有發現確實之新證據，而有再審事由。(三)原確定判
    決認定犯罪所得見解，與最高法院九十八年度台上字第一四
    二三號判決所持法律見解不同云云。惟查：
  (一)聲請意旨主張於偵查中已存在之緯宸公司「九十四年、九十
    五年度總分類帳」，及所彙整之「緯宸資產管理顧問公司收
    入與支出明細（九十四年三月至九十五年十二月）」等證據
    資料，業據原確定判決審酌後，並採為認定犯罪事實之證據
    資料等情，業據原確定判決理由貳、二、（一）、3.敘明綦
    詳（見原確定判決第九至十頁）。本件聲請人所主張之上開
    新證據，既已於原確定判決前已存在，且經原確定判決法院
    調查斟酌後，本諸合理性自由裁量所為證據評價之判斷而認
    定事實，自與該證據在事實審法院判決前即已存在，因未經
    發現，不及調查之「發現確實新證據」之「嶄新性」之要件
    不合，自難依刑事訴訟法第四百二十條第一項第六款之規定
    ，執為再審理由。
  (二)又聲請意旨指稱，依卷證資料中之會單等文件資料內容及條
    款為查究可知，聲請人並未以收受存款之消費寄託關係而收
    受會員之款項，實非原確定判決所認定「與一般對不特定多
    數人經營零存整付之收受存款業務，並無不同」云云，並未
    敘明有何「因發現確實之新證據」，「於判決前已存在，因
    未經發見，不及調查斟酌，或審判時未經注意」，足認聲請
    人應受無罪、免訴、免刑或輕於原判決所認之罪名之判決者
    ，自不得依刑事訴訟法第四百二十條第一項第六款之規定，
    執為再審理由。
  (三)另再審制度乃因確定判決之事實認定錯誤而設之救濟制度，
    並無糾正法律之錯誤，藉以統一法令適用之效。聲請意旨指
    稱，原確定判決認定犯罪所得之見解，與最高法院九十八年
    度台上字第一四二三號判決所持法律見解不一云云，縱令屬
    實，亦非依刑事訴訟法第四百二十條之規定，提起再審所得
    救濟。
四、綜上所述，再審聲請人再審聲請意旨，所舉各點，核與刑事
    訴訟法第四百二十條第一項第六款「發現確實之新證據」要
    件有間。本件再審之聲請，為無理由，應予駁回。
五、據上論斷，依刑事訴訟法第四百三十四條第一項，裁定如主
    文。
中    華    民    國   100    年    4     月    19    日
                  刑事第六庭    審判長法  官  董武全
                                      法  官  林英志
                                      法  官  孫玉文
以上正本證明與原本無異。
如不服本裁定，應於收受本裁定後五日內向本院提出抗告狀。
                                      書記官  王薇潔
中    華    民    國   100    年    4     月    19    日